臺灣高等法院民事判決　　　　　　 96年度重上更(一)字第191號
上　訴　人　東光鋼鐵機械股份有限公司
法定代理人　甘錦祥
訴訟代理人　張建鳴律師
被上訴人　　黃劉依妹
　　　　　　黃美齡
　　　　　　黃珍齡
　　　　　　黃麗齡
　　　　　　黃馨齡
上五人共同
訴訟代理人　牛湄湄律師
上列當事人間分配表異議之訴事件，上訴人對於中華民國95年1
月4日臺灣臺北地方法院94年度重訴字第617號第一審判決提起上
訴，經最高法院第一次發回更審，本院於99年12月28日言詞辯論
終結，判決如下：
    主      文
原判決關於駁回上訴人後開第二項之訴部分，及訴訟費用之裁判
廢棄。
臺灣臺北地方法院九十一年度執字二八八二一號強制執行事件九
十四年一月十四日作成之分配表即附表二，關於：(一)次序1 被上
訴人黃馨齡執行費優先債權債權原本、分配金額新臺幣肆萬參仟
零肆元中之新臺幣貳萬伍仟零貳拾玖元，(二)次序2 被上訴人黃珍
齡執行費優先債權債權原本、分配金額新臺幣壹萬伍仟貳佰捌拾
元，(三)次序6 被上訴人黃珍齡清償債務普通債權債權原本、利息
新臺幣陸佰柒拾肆萬參仟零壹拾肆元（分配金額：新臺幣貳佰零
肆萬零陸佰陸拾壹元），(四)次序7 被上訴人黃麗齡清償債務普通
債權債權原本、利息新臺幣貳佰肆拾參萬肆仟貳佰柒拾貳元（分
配金額：新臺幣柒拾參萬陸仟陸佰玖拾貳元），(五)次序8 被上訴
人黃美齡清償債務普通債權債權原本、利息新臺幣壹億零參拾肆
萬壹仟壹佰壹拾陸元（分配金額：新臺幣參仟零參拾陸萬陸仟伍
佰柒拾元），(六)次序9 被上訴人黃劉依妹清償債務普通債權債權
原本、利息新臺幣柒仟伍佰肆拾柒萬伍仟壹佰貳拾壹元（分配金
額：貳仟貳佰捌拾肆萬壹仟貳佰玖拾元），(七)次序10被上訴人黃
馨齡債權原本新臺幣貳佰萬元、債權利息新臺幣壹佰捌拾玖萬
仟陸佰玖拾玖元、債權原本新臺幣陸佰貳拾壹萬壹仟陸佰拾伍
元中之新臺幣壹佰伍拾柒萬零柒佰伍拾捌元，均應剔除不列入分
配。上訴人分配金額應增加新臺幣伍仟貳佰柒拾萬陸仟柒佰壹拾
伍元，並按如附表三所示之次序、債權種類、債權原本、債權利
息、分配比率、分配金額分配之。
其餘上訴駁回。
第一、二審及發回前第三審訴訟費用，由被上訴人黃珍齡負擔百
分之三，被上訴人黃麗齡負擔百分之一，被上訴人黃美齡負擔百
分之四十七，被上訴人黃劉依妹負擔百分之三十五，被上訴人黃
馨齡負擔百分之一，餘由上訴人負擔。
    事實及理由
一、上訴人之法定代理人已於民國98年9 月15日變更為甘錦祥，
    有變更登記表在卷可憑（本院卷第231-233 頁），其聲明承
    受訴訟，核無不合，應予准許。
二、上訴人主張：臺灣臺北地方法院（下稱臺北地院）91年度執
    字28821 號強制執行事件，執行債務人東光百貨股份有限公
    司（下稱東光百貨）財產所得金額共計新臺幣（下同）9,21
    1萬元，經臺北地院於94年1月14日作成分配表，定期於94年
    2月17 日分配。惟被上訴人據以強制執行之本票，或非有權
    代表東光百貨之人所簽發，或欠缺原因關係，其本票債權均
    不存在，渠等持以聲請裁定准予強制執行，又未對東光百貨
    真正之法定代理人為送達，其送達不生效力，自不得據以聲
    請強制執行，爰依強制執行法第39條規定，請求將系爭分配
    表即附表二所列分配予：(一)黃馨齡次序1 執行費43,004元、
    次序10清償債務4,218,285元，(二)黃珍齡次序2執行費15,280
    元、次序6 清償債務2,040,661元，(三)黃麗齡次序7清償債務
    736,692元，(四)黃美齡次序8清償債務30,366,570元，(五)黃劉
    依妹次序9 清償債務22,841,290元，全部予以剔除，並將系
    爭分配表所列上訴人應受分配金額由27,183,218元增加分配
    為87,445,000元等語。
三、被上訴人抗辯：(一)被上訴人據以強制執行之本票，係東光百
    貨歷年向黃光春（由被上訴人黃劉依妹承受）及被上訴人黃
    馨齡、黃珍齡、黃麗齡、黃美齡借款，而由其法定代理人代
    表東光百貨所簽發，並無發票行為不合法情事。蓋於83年10
    月8 日前，黃光春仍為東光百貨之法定代理人，其代表東光
    百貨簽發如附表一編號1 至9 之本票，自屬有權簽發。83年
    10月15日至84年6 月24日期間，東光百貨新舊任董事長均遭
    假處分，常務董事黃寶健代行董事長職務，其代表東光百貨
    簽發如附表一編號11-2之本票，非無權簽發。迄至84年6 月
    24日以後，董事會互推黃珍齡為東光百貨董事長之職務代理
    人，其代表東光百貨簽發如附表一編號10、11-2之本票，亦
    無不合。(二)被上訴人聲請就系爭本票准予強制執行之裁定，
    均已對東光百貨之法定代理人合法送達，被上訴人自得以之
    為執行名義聲請強制執行或參與分配。(三)系爭本票之原因關
    係為借款，上訴人對被上訴人所提之資金往來憑證並未爭執
    ，其原因關係即無所欠缺，系爭本票債權均屬存在，上訴人
    請求將系爭分配表所列被上訴人應受分配金額予以剔除，並
    無理由等語。
四、本件經原審為上訴人全部敗訴之判決，上訴人不服，提起上
    訴，發回前本院將系爭分配表所列分配予被上訴人黃美齡、
    黃馨齡之部分金額剔除，分配予被上訴人黃劉依妹之全部金
    額剔除，上訴人及被上訴人黃美齡、黃馨齡、黃劉依妹各就
    其敗訴部分提起上訴，經最高法院全部予以廢棄，發回本院
    更為審理。上訴人聲明求為：(一)原判決廢棄。(二)臺北地院91
    年度執字28821號強制執行事件94年1月14日作成之分配表即
    附表二所列分配予：1.黃馨齡次序1執行費43,004 元、次序
    10清償債務4,218,285元，2.黃珍齡次序2執行費15,280元、
    次序6清償債務2,040,661元，3.黃麗齡次序7清償債務736,6
    92元，4.黃美齡次序8清償債務30,366,570 元，5.黃劉依妹
    次序9清償債務22,841,290 元，應予剔除，所列上訴人應受
    分配金額應更正分配為87,445,000元。被上訴人則答辯聲明
    ：駁回上訴。
五、兩造不爭執之事項：
  (一)被上訴人於系爭執行事件聲請強制執行、參與分配之執行名
    義、原始執行名義、本票裁定作成日期、本票裁定收受送達
    之人、本票發票日、代表東光百貨簽發本票之人，均如附表
    一所示〔臺灣臺北地方法院94年度重訴字第617 號卷（下稱
    北院卷）一第90-92頁、第93-95頁、第96-98 頁、第99-101
    頁、第102-104頁、第105-107頁、第108-110頁、第111-113
    頁、第114-119頁、第120-122頁〕。
  (二)東光百貨董監事之變更流程如下：
  1.80年8月27日選任董監事，任期至83年8月12日，董事長：黃
    光春，監察人：黃馨齡、甘張美綾，常務董事：甘建成、甘
    建福、黃寶健，董事：黃美齡、黃麗齡、黃劉依妹、黃珍齡
    、林正明、甘錦祥、甘玉秀、甘錦裕（北院卷一第123-124
    頁）。
  2.83年7 月29日選任新任董監事，黃光春、甘建福、張遠捷當
    選為董事、甘錦地當選為監察人（北院卷一第69-71頁）。
  3.83年10月8 日召開董事會，選任張遠捷為董事長（北院卷一
    第72-73 頁）。
  4.83年10月15日，新任董事黃光春、甘建福、張遠捷及監察人
    甘錦地，經臺北地院以83年度執全字第2704號為假處分強制
    執行（執行名義：臺北地院83年度全字第19號假處分裁定）
    ，禁止行使東光百貨董事、監察人之一切職權（北院卷一第
    46頁）。
  5.84年3月7日，原任董事長黃光春、監察人黃馨齡，經臺北地
    院以84年度執全字第575 號為假處分強制執行（執行名義：
    臺北地院84年度裁全字第525號假處分裁定），禁止行使東
    光百貨董事、監察人之職權（北院卷一第47頁）。
  6.84年6 月24日，黃寶健召開董事會，黃光春、黃寶健、黃美
    齡、黃麗齡、黃劉依妹、黃珍齡出席，互推黃珍齡為東光百
    貨之董事長職務代理人（北院卷一第48-50 頁）。
  7.86年7 月16日，臺北地院以83年度執全字第2704號通知，撤
    銷該院83年10月15日禁止黃光春、甘建福、張遠捷、甘錦地
    行使董事、監察人職權之假處分執行命令（北院卷一第51頁
    ）。
  8.86年7 月24日，黃光春、甘建福、張遠捷、甘錦地完成董監
    事變更登記（北院卷一第74頁）。
  (三)被上訴人對於上訴人主張「83年10月8 日至83年10月15日東
    光百貨之法定代理人為張遠捷，83年7 月29日至83年10月15
    日東光百貨之監察人為甘錦地」，均無意見〔本院95年度重
    上字第79號卷（下稱本院79號卷）一第7 、33頁〕。
六、兩造之爭點：
  (一)黃光春於83年4月30日代表東光百貨簽發附表一編號1、3-3
    （債權人：黃劉依妹，繼承自黃光春），附表一編號4、6-3
    （債權人：黃美齡），附表一編號7 （債權人：黃麗齡），
    附表一編號12（債權人：黃珍齡）所示之本票，是否為有權
    簽發？
  (二)黃光春於83年9月20日代表東光百貨簽發附表一編號2（債權
    人：黃劉依妹，繼承自黃光春），附表一編號5 （債權人：
    黃美齡）所示之本票，是否為有權簽發？
  (三)黃寶健於84年1月4日、84年1月6日、84年3月2日、84 年3月
    23日、84年3月31日代表東光百貨簽發附表一編號11 -2所示
    之部分本票（北院卷一第116、117頁正反面、第118 頁正面
    ，債權人黃馨齡），是否為有權簽發？
  (四)黃珍齡於85年8 月30日代表東光百貨簽發附表一編號10所示
    本票、附表一編號11-2所示部分本票（北院卷一第118 頁反
    面、第119 頁正反面，債權人：黃馨齡），是否為有權簽發
    ？
  (五)被上訴人聲請就系爭本票准予強制執行之裁定是否已合法送
    達？
  (六)系爭分配表所列被上訴人優先債權、普通債權是否存在？所
    列被上訴人應受分配金額應否剔除？其剔除之金額為何？
七、本院之判斷：
  (一)黃光春於83年4月30日代表東光百貨簽發附表一編號1、3- 3
    （債權人：黃劉依妹，繼承自黃光春），附表一編號4、6-3
    （債權人：黃美齡），附表一編號7（債權人：黃麗齡），
    附表一編號12（債權人：黃珍齡）所示之本票，是否為有權
    簽發？
  1.按董事為自己或他人與公司有交涉時，由監察人為公司之代
    表，79年11月10日修正公布之公司法第223 條定有明文。此
    所謂「交涉」，係指與公司為買賣、借貸或其他法律行為而
    言，參酌公司法第59條規定及90年11月12日修正公布之公司
    法第223條立法理由即明。又公司法第223條規定旨在禁止雙
    方代表，以保護公司之利益，董事與公司交涉時違反該規定
    ，雖非當然無效，然必經得代表公司之監察人事前同意或事
    後承諾，始對公司發生效力，觀諸民法第106條、第170條第
    1項規定亦明。查黃光春83年4月30日代表東光百貨簽發如附
    表一編號1、3-3、4、6-3、7、12 所示本票時，固為東光百
    貨之董事長，惟其所簽發如附表一編號1、3-3所示本票（編
    號3-1為編號1之利息），係交由其本人收執（嗣由被上訴人
    黃劉依妹承受其權利），如附表一編號4、6-3所示本票（編
    號6-1為編號4之利息），係交由當時亦為東光百貨董事之被
    上訴人黃美齡收執，如附表編號7所示本票（編號8 為編號7
    之利息），係交由當時亦為東光百貨董事之被上訴人黃麗齡
    收執，如附表編號12所示本票，係交由當時亦為東光百貨董
    事之被上訴人黃珍齡收執，為被上訴人所不爭，並有本票、
    公司變更登記事項卡在卷可憑（北院卷一第92、98、101、1
    02、110、122、123、124頁），票據行為既為法律行為，按
    之上開規定，其發票行為應由當時之監察人即黃馨齡、甘張
    美綾（東光百貨公司變更登記事項卡參照，北院卷一第123-
    124 頁）為東光百貨之代表。上開本票既非由當時之監察人
    黃馨齡、甘張美綾代表東光百貨簽發，被上訴人就黃光春簽
    發上開本票亦經當時之監察人甘張美綾事前同意或事後承諾
    ，復未舉證以實其說，黃光春所為之發票行為，對東光百貨
    自不生效力，上訴人主張如附表一編號1（編號3-1 為編號1
    之利息）、3-3、4（編號6-1為編號4之利息）、6-3、7（編
    號8為編號7之利息）、12所示本票，非有權代表東光百貨之
    人所簽發，其本票債權不存在，尚非無據。
  2.雖被上訴人抗辯：本票為無因證券，發票行為應不受公司法
    第223 條規定之規範等語。惟查：79年11月10日修正公布之
    公司法第223 條規定董事為自己或他人與公司有交涉時，由
    監察人為公司之代表，該所謂「交涉」，對照公司法第59條
    規定，即指為買賣、借貸或其他法律行為，為明確計，90年
    11月12日修正公布之公司法第223 條將「交涉」二字修正為
    「買賣、借貸或其他法律行為」（立法理由參照），故董事
    茍為自己或他人與公司為買賣、借貸或其他法律行為，即應
    由監察人為公司之代表，票據行為既為法律行為（最高法院
    80 年 度臺上字第1426號判決意旨參照），自應受公司法第
    223 條規定之規範。至票據為無因證券，僅票據債權人就票
    據作成前之債務關係，無庸證明其原因而已，此與何人有權
    代表公司簽發票據係屬票據是否真正之問題，迥不相涉，被
    上訴人執以抗辯發票行為不受公司法第223 條規定之規範，
    核非可採。
  3.被上訴人雖另抗辯：監察人各得單獨行使監察權，上開本票
    之簽發，業經當時之監察人之一黃馨齡同意，該等本票之簽
    發，自已對東光百貨發生效力等語。惟查：公司法第223 條
    乃規定監察人在公司與董事間之法律行為對外代表公司之權
    ，並非監察人對公司關於監察權之行使，無公司法第221 條
    規定之適用。而公司與董事為交涉（為買賣、借貸或其他法
    律行為），若非屬公司法第185 條關於公司營業政策之重大
    變更，須經股東會決議者外，多經董事會決議通過即可，為
    避免董事間利害衝突，而有循私之舉，公司法第223 條始規
    定應由監察人代表公司與董事為法律行為，若數監察人各得
    單獨代表公司，則董事擇與其私交甚篤之監察人代表公司為
    法律行為，並主張對公司發生效力，將有損全體股東之利益
    ，此與公司法第223 條規定之立法意旨顯然相違。是以，監
    察人依公司法第223 條規定代表公司與董事間為法律行為，
    性質上係立於公司代表人地位而為，代表與代理雖不相同，
    然解釋上應類推適用關於代理之規定，依民法第168 條規定
    ，除股東會有特別決議外，公司與董事為交涉（為買賣、借
    貸或其他法律行為），自應由全體監察人共同代表為之。黃
    光春簽發上開本票時，東光百貨之監察人為黃馨齡、甘張美
    綾，已如前述（變更登記事項卡參照，北院卷一第123-124
    頁），被上訴人既未舉證證明上開本票之簽發亦經甘張美綾
    事前同意或事後承認，縱上開本票之簽發，業經監察人黃馨
    齡同意，對東光百貨亦不生效力，被上訴人抗辯上開本票之
    簽發，已經監察人黃馨齡同意，應已對東光百貨發生效力，
    亦不足採。
  (二)黃光春於83年9 月20日代表東光百貨簽發附表一編號2 （債
    權人：黃劉依妹，繼承自黃光春），附表一編號5 （債權人
    ：黃美齡）所示之本票，是否為有權簽發？
  1.按董事任期屆滿而不及改選時，延長其執行職務至改選董事
    就任時為止。監察人任期屆滿而不及改選時，延長其執行職
    務至改選監察人就任時為止，79年11月10日修正公司法第19
    5條第2項前段、第217條第2項前段定有明文。公司與董事（
    監察人）間之關係，係因選任行為及承諾意思表示而成立之
    委任關係（最高法院62年度臺上字第262 號判決意旨參照）
    ，故使當選人就任董事（監察人），應由當選人為承諾之意
    思表示，此承諾之意思表示不以明示為必要，默示亦無不可
    ，如：當選人於選任決議後，於席上向人道謝，且參加股東
    會後即時召開之董事會時，即可視為有承諾就任董事（監察
    人）之意思表示。東光百貨於83年7月29日召開股東臨時會
    ，選任黃光春、甘建福、張遠捷為董事，選任甘錦地為監察
    人，有83年7月29日股東臨時會議事錄在卷可憑（北院卷第6
    9-71頁）。嗣因董事第一高票當選人黃光春遲不召集董事會
    ，張遠捷於83年8月22日，以東光百貨董事名義，質疑黃光
    春未依公司法第203 規定召集董事會，因黃光春仍不召集，
    張遠捷乃於83年9月17日，依79年11月10 日修正公布之公司
    法第203條第4項規定，向主管機關申請自行召集董事會，復
    有83年8月22日臺北121支局第17號存證信函、臺北市政府建
    設局83年9月24日建一字第886020號函附卷可稽（本院卷第1
    16、117頁）。則自張遠捷當選東光百貨董事後，即於83年8
    月22日以東光百貨董事身分質疑董事第一高票當選人黃光春
    未依公司法第203條規定召集董事會，嗣於83年9月17日更函
    請主管機關准其以董事當選人之身分自行召集董事會一節觀
    之，即足徵張遠捷至遲於83年8月22 日即有承諾就任董事之
    意思表示，依79年11月10日修正之公司法第195條第2項前段
    、第217條第2項規定，原任之董事長、常務董事、董事自該
    時起均不得再執行職務，關於東光百貨業務之執行，自該時
    起應由新任董事會決議行之。
  2.如附表一編號2（編號3-2為編號2之利息）、5（編號6- 2為
    編號5之利息）所示本票，係黃光春於83年9月20日代表東光
    百貨所簽發，惟新任董事張遠捷已於83年8月22 日就任，黃
    光春自該時起即不得再執行原任董事長之職務，業詳前述，
    自無再單獨代表東光百貨簽發票據之權限，其於83 年9月20
    日，以東光百貨原任董事長之身分，代表東光百貨簽發如附
    表一編號2、5所示本票，對東光百貨不生效力，上訴人主張
    如附表一編號2（編號3-2為編號2之利息）、5（編號6-2 為
    編號5 之利息）所示本票，對東光百貨自不生效力，該等本
    票非有權代表東光百貨之人所簽發，其本票債權不存在，堪
    予採信。
  3.況持有如附表一編號2（編號3-2為編號2 之利息）所示本票
    之黃劉依妹係繼承自黃光春，黃光春為東光百貨原任董事長
    ，持有如附表一編號5（編號6-2為編號5 之利息）所示本票
    之黃美齡為東光百貨原任董事，為兩造所不爭，故縱認東光
    百貨新任董事於83年9月20 日尚未就任，黃光春仍有代表東
    光百貨簽發票據之權限，其發票行為亦違反79年11月10日修
    正公布之公司法第223 條規定，且未經東光百貨原任監察人
    甘張美綾事前同意或事後承諾，按之上開說明，其發票行為
    對東光百貨仍不生效力，東光百貨就如附表一編號2 （編號
    3-2為編號2之利息）、5（編號6-2為編號5 之利息）所示本
    票，自不負票據責任。
  (三)黃寶健於84年1月4日、84年1月6日、84年3月2日、84 年3月
    23日、84年3月31日代表東光百貨簽發附表一編號11 -2所示
    之部分本票（北院卷一第116、117頁正反面、第118 頁正面
    ，債權人黃馨齡），是否為有權簽發？
  1.黃寶健為東光百貨原任常務董事。東光百貨新任董事黃光春
    、甘建福、張遠捷及監察人甘錦地於83年10月15日，經臺北
    地院以83年度執全字第2704號為假處分強制執行（執行名義
    ：臺北地院83年度全字第19號假處分裁定），禁止行使東光
    百貨董事、監察人之一切職權。東光百貨原任董事長黃光春
    、監察人黃馨齡於84年3 月7 日，經臺北地院以84年度執全
    字第575 號為假處分強制執行（執行名義：臺北地院84年度
    裁全字第525 號假處分裁定），禁止行使東光百貨董事長、
    監察人之職權，固有變更登記事項卡、臺北地院民事執行處
    83年10月15日函、臺北地院民事執行處84年3月7日函（北院
    卷一第123、124、46、47頁）。惟查：83年7月29 日當選為
    東光百貨董事之張遠捷業於83年8月22 日就任，已如前述，
    而張遠捷83年9月17日函請主管機關同意後，於83年10月8日
    召集董事會，並選任張遠捷為董事長，新任董事甘建福、新
    任監察人甘錦地，均出席或列席該次董事會，亦有東光百貨
    董事會議事錄附卷可稽（北院卷一第72-73頁），足見東光
    百貨新任董事、監察人均已就任，依上所述，原任之董事長
    、常務董事、董事、監察人於新任董事、監察人就任後即當
    然解任，自不得再執行職務。至就任後之董事因假處分遭禁
    止行使董事之職權，致董事會或董事長不能行使職權，其所
    涉及者僅利害關係人是否聲請法院選任臨時管理人代行董事
    長及董事會職權之問題（75年4月30 日修正公布之非訟事件
    法第65條規定參照，現行公司法已於公司法第208條之1加以
    明定），要不因而使已解任之董事長、常務董事、董事回復
    其職務。黃寶健於其解任後之84年1月4日、84年1月6日、84
    年3月2日、84年3月23日、84年3月31日代表東光百貨簽發附
    表一編號11-2所示之部分本票（北院卷一第116、117頁正反
    面、第118 頁正面），交被上訴人黃馨齡收執，對東光百貨
    不生效力，上訴人主張如附表一編號11-2所示之部分本票，
    非有權代表東光百貨之人所簽發，其本票債權不存在，應為
    可採。
  2.況董事長請假或因故不能行使職權時，由副董事長代理之，
    無副董事長亦請假或因故不能行使職權時，由董事長指定常
    務董事一人代理之，其未設常務董事者，指定董事一人代理
    之，董事長未指定代理人者，由常務董事或董事互推一人代
    理之，為79年11月10日公司法第208條第3項所明定。依此規
    定，董事長因故不能行使職權，亦未指定代理人者，應由常
    務董事互推一人代理之。是縱認東光百貨新任董事、監察人
    尚未就任，且原任董事長黃光春因故不能行使職權，亦應由
    原任常務董事甘建成、甘建福、黃寶健互推一人代理董事長
    ，黃寶健未與其他常務董事互推即逕行代理行使董事長職權
    ，自無代表東光百貨之權限，其代表東光百貨簽發如附表一
    編號11-2所示之部分本票（北院卷一第116、117頁正反面、
    第118頁正面），對東光百貨不生效力，東光百貨自不負票
    據責任。
  (四)黃珍齡於85年8 月30日代表東光百貨簽發附表一編號10所示
    本票、附表一編號11-2所示部分本票（北院卷一第118 頁反
    面、第119 頁正反面，債權人：黃馨齡），是否為有權簽發
    ？
  1.黃寶健於84年6 月24日召開董事會，黃光春、黃寶健、黃美
    齡、黃麗齡、黃劉依妹、黃珍齡出席，互推黃珍齡為東光百
    貨之董事長職務代理人，固有東光百貨84年6 月17日函、簽
    名簿、議事錄在卷足憑（北院卷一第48-50 頁）。惟查：董
    事會之召集程序有瑕疵時，該董事會之效力如何，公司法雖
    未明文規定，惟董事會為公司之權力中樞，為充分確認權力
    之合法、合理運作，及其決定之內容最符合所有董事及股東
    之權益，應嚴格要求董事會之召集程序、決議內容均須符合
    法律之規定，如有違反，應認為當然無效（最高法院97年度
    臺上字第925 號判決意旨參照）。東光百貨新任董事業於83
    年8 月22日就任，原任董事長、常務董事、董事自該時起即
    當然解任，不得行使職權，縱新任董事因假處分遭禁止行使
    董事之職權，原已解任之董事長、常務董事、董事亦不因而
    回復其職務，已如前述，則原任常務董事黃寶健已無召集董
    事會之權限，原任董事亦無參與董事會，並互推一人為董事
    長職務代理人之權限，東光百貨84年6 月24日董事會決議互
    推黃珍齡為董事長職務代理人，其召集程序、決議內容，均
    屬違法，應認其決議當然無效。東光百貨84年6 月24日董事
    會關於互推黃珍齡為董事長職務代理人之決議既屬無效，黃
    珍齡於85年8 月30日代表東光百貨簽發附表一編號10所示本
    票、附表一編號11-2所示部分本票（北院卷一第118 頁反面
    、第119 頁正反面），交被上訴人黃馨齡收執，即難謂係屬
    有權簽發，自不得對抗東光百貨。
  2.董事長請假或因故不能行使職權時，由副董事長代理之，無
    副董事長亦請假或因故不能行使職權時，由董事長指定常務
    董事一人代理之，其未設常務董事者，指定董事一人代理之
    ，董事長未指定代理人者，由常務董事或董事互推一人代理
    之，79年11月10日修正公布之公司法第208條第3項定有明文
    。依此規定，公司如設有常務董事者，應由常務董事互推一
    人代理董事長行使職權，僅於公司未設常務董事之情形，始
    由董事互推一人代理之。東光百貨設有常務董事，黃珍齡僅
    為一般董事，有東光百貨變更登記事項卡為憑（北院卷一第
    123-124 頁），按之上開說明，應由常務董事互推一人代理
    董事長，尚無由一般董事互推為代理人之餘地。是縱認東光
    百貨新任董事、監察人尚未就任，84年6月24 日董事會決議
    互推一般董事黃珍齡為董事長代理人，其決議內容亦違反79
    年11月10日修正公布之公司法第208條第3項規定，依上所述
    ，其決議應屬無效，黃珍齡自無於85年8月30 日代表東光百
    貨簽發附表一編號10所示本票、附表一編號11-2所示部分本
    票（北院卷一第118頁反面、第119頁正反面）之權限，東光
    百貨就該等本票自不負票據責任。
  3.臺北地院84年度北簡字第4392號宣示判決筆錄雖認定84年6
    月24日董事會互推黃珍齡為東光百貨董事長代理人之決議為
    合法，然該次董事會之召集程序、決議方法、決議內容有如
    上所述之違法，其決議應認為當然無效，本院自不受該判決
    之拘束，附此敘明。
  (五)被上訴人聲請就系爭本票准予強制執行之裁定是否已合法送
    達？
  1.張遠捷就任前送達之本票裁定：
    承前所述，新任董事張遠捷於83年8 月22日就任，並於83年
    10月8 日當選為董事長，原任董事長、常務董事、董事、監
    察人得執行職務至新任董事就任時止。因黃光春為原任董事
    長，黃美齡、黃麗齡、黃珍齡為原任董事，黃馨齡為原任監
    察人，故於張遠捷就任前，黃光春、黃美齡、黃麗齡、黃珍
    齡聲請本票准予強制執行之裁定，依公司法第213 條規定，
    應以原任監察人黃馨齡、甘張美綾為應受送達人，黃馨齡聲
    請本票准予強制執行之裁定，應以原任董事長黃光春為應受
    送達人。如附表一編號9 （編號11-1為編號9 之利息）所示
    本票執票人為黃馨齡，其本票裁定向黃光春為送達，應認已
    合法送達。而對於無訴訟能力人為送達者，應向其法定代理
    人為之，法定代理人有二人以上者，送達得僅向其中一人為
    之，為修正前民事訴訟法第127條所明定，故如附表一編號1
    所示本票裁定（編號3-1為編號1之利息）雖僅向黃馨齡為送
    達，然仍應認其已生合法送達之效力。至如附表一編號4、7
    、12所示之本票裁定（編號6-1、8為編號4、7之利息）雖於
    張遠捷就任前送達，然其執票人為黃美齡、黃麗齡、黃珍齡
    均為原任董事，其未以原任監察人黃馨齡、甘張美綾為應受
    送達人，難認已合法送達。
  2.張遠捷就任後送達之本票裁定：
    新任董事、監察人就任後，原任董事長、常務董事、董事、
    監察人即當然解任，其職務不因新任董事、監察人因假處分
    遭禁止行使職權而回復，東光百貨86年6 月24日董事會關於
    互推黃珍齡為董事長代理人之決議為無效，黃珍齡無代表東
    光百貨之權限，已如前述，如附表編號2、3-3、5、6-3、10
    、11-2所示本票裁定（編號3-2、6-2為編號2、5之利息），
    於張遠捷就任後仍向原任監察人黃馨齡、原任董事長黃光春
    、經推為董事長代理人之原任董事黃珍齡為送達，均不生送
    達之效力。
  (六)系爭分配表所列被上訴人優先債權、普通債權是否存在？所
    列被上訴人應受分配金額應否剔除？其剔除之金額為何？
  1.承前所述，附表一編號1、3-3、4、6-3、7、12 所示本票，
    係黃光春違反公司法第223 條規定代表東光百貨所簽發，且
    未經監察人甘張美綾事前同意或事後承認。附表一編號2、5
    所示本票，係黃光春於東光百貨新任董事張遠捷就任後代表
    東光百貨所簽發。附表一編號10、11-2所示本票（編號10為
    黃珍齡簽發）（編號11-2黃寶健簽發之部分，如北院卷一第
    116、117頁正反面、第118 頁正面）（編號11-2黃珍齡簽發
    之部分，如北院卷一第118頁反面、第119頁正反面），係黃
    寶健、黃珍齡無代表權限而代表東光百貨所簽發。故附表一
    編號1（含3-1之利息）、2（含3-2之利息）、3-3、4（含6-
    1之利息）、5（含6-2之利息）、6-3、7（含8之利息）、10
    、11-2、12所示本票，對東光百貨均不生效力，東光百貨就
    該等本票不負票據責任，該部分本票債權均不存在，且其中
    編號2（含3-2之利息）、3-3、4（含6-1之利息）、5（含6-
    2之利息）、6-3、7（含8之利息）、10、11-2、12所示之本
    票裁定，亦未經合法送達，故系爭分配表次序2、6、7、8、
    9 所列黃珍齡、黃麗齡、黃美齡、黃劉依妹之債權（即附表
    一編號1、2、3- 1、3-2、3-3、4、5、6-1、6-2、6-3、7、
    8、12 所示債權及執行費優先債權）及其應受分配之金額，
    應全部剔除，系爭分配表所列黃馨齡之債權200 萬元本息、
    6,211,635元中之1,570,758元債權（即附表一編號10、11-2
    所示債權），亦應剔除（剔除後，上訴人得增加分配之金額
    ，詳後述）。
  2.附表一編號9 所示本票，係黃光春於83年4 月30日代表東光
    百貨所簽發，簽發時，黃光春為東光百貨之董事長，亦為東
    光百貨之法定代理人，其簽發該本票，自屬有權簽發。而黃
    光春簽發該本票交黃馨齡收執之原因，係因東光百貨向其借
    款，先後開立本金還款支票、利息支票以為清償，嗣東光百
    貨收回該支票，故簽發該本票交黃馨齡收執，業據被上訴人
    黃馨齡提出該本票、債權明細表、清償債務過程明細、跨行
    電匯證明條、私人借款申請單、應付票據轉帳傳票（支票部
    分）、交換支票、應付票據轉帳傳票（本票部分）為證（北
    院卷一第113、230頁，北院卷二第143-145 頁，本院卷第27
    頁）。雖被上訴人黃馨齡據以交換之支票，仍為無因證券，
    惟查：上訴人就被上訴人黃馨齡所提之上開憑證並未加以爭
    執，且上開傳票（本票）已載明傳票日期：83年4月30 日，
    領款人：黃馨齡，金額：400萬元，本票到期日：6月30日，
    本票號碼：0000000，摘要內容：「向黃馨齡調撥本金延期
    6/30」（本院卷第27頁），其日期、受款人、金額與被上訴
    人黃馨齡所提之本票、交換支票係屬一致（北院卷一第113
    頁、北院卷二第145頁反面），堪認附表一編號9本票確如上
    開傳票（本票部分）所載係為展延發票日83年4月16日之支
    票而簽發。又東光百貨之所以簽發該83年4月16日支票，係
    因該公司為支付廠商貨款而向黃馨齡借貸，黃馨齡於81年4
    月15日匯款後，東光百貨即於81年4月16日簽發發票日81年
    10月16日之支票交黃馨齡收執，嗣為展延，復先後於81年10
    月19日、82年4月13日簽發82年4月16日、82年10月16日之支
    票，迨至82年10月14日，再簽發該83年4 月16日之支票，凡
    此，比對上開傳票（支票部分）記載之傳票日期、支票發票
    日、支票號碼、金額、受款人，並參酌跨行電匯證明條、私
    人借款申請單之記載即明，上訴人就被上訴人黃馨齡所提之
    上開憑證既不加爭執，應認附表一編號9所示本票之債權（
    含編號11-1之利息）確屬存在，上訴人主張該部分本票債權
    不存在，尚難憑採。
  3.系爭分配表所列黃馨齡之債權200萬元本息、6,211,635元中
    之1,570,758元債權，應予剔除，已如前述，則因該200萬元
    債權而繳納之執行費25,029元（即系爭分配表次序1 所列執
    行費優先債權43,004元中之25,029元）應隨同剔除。而上開
    執行費債權43,004元中之17,975元，為本次執行（臺北地院
    91年度執字28 821號強制執行事件）之執行費用，應予認列
    （按：黃馨齡雖將之列於200 萬元債權之債權明細表，但該
    費用為本次執行新增之執行費用，自應認列，臺北地院91年
    度執字第28821 號卷二黃馨齡93年11月29日陳報狀所附債權
    計算書、債權明細表(二)參照）。依此計算，系爭分配表次序
    1 執行費優先債權（債權人：黃馨齡），應更正為17,975元
    ，次序10清償債務普通債權之200萬元本息、6,211,635元中
    之1,570,758 元債權，應予剔除，剔除後，次序10清償債務
    普通債權（債權人：黃馨齡）之債權原本應更正為「3,527,
    130」、「4,640,877」，利息仍為「306,136」，其本息則
    應更正為8,474,143元（3,527,130＋306,136＋4,640,877＝
    8,474,143）。
  4.系爭分配表次序1 執行費優先債權（債權人：黃馨齡）之債
    權原本及應受分配金額超過17,975元之部分，應予剔除，次
    序2、6、7、8、9 執行費優先債權、清償債務普通債權（債
    權人：黃珍齡、黃麗齡、黃美齡、黃劉依妹）及其應受分配
    之金額，應全部剔除，次序10清償債務普通債權（債權人：
    黃馨齡）之債權原本應更正為「3,527,130」、「4,640,877
    」，利息仍為「306,136」，債權本息應更正為8,474,143元
    ，扣除優先債權17,975元、585 元、278,225元、4,386,190
    元後，執行所得尚餘87,427,025元，按被上訴人黃馨齡、上
    訴人債權額比例（8,474,143元：89,822,273元），被上訴
    人黃馨齡應受分配金額為7,537,092元〔8,474,143÷（8,47
    4,143＋89,822,273）×87,427,025＝7,537,092，元以下四
    捨五入〕，上訴人應受分配金額為79,889,933元〔89,822,2
    73÷（8,474,143＋89,822,273）×87,427,025＝79,889,93
    3，元以下四捨五入〕，則上訴人增加分配之金額應為52,70
    6,715 元（79,889,933－27,183,218＝52,706,715），爰列
    載如附表三所示。
八、綜上所述，系爭分配表所列次序2 執行費優先債權（債權人
    ：黃珍齡），及次序6、7、8、9清償債務普通債權（債權人
    ：黃珍齡、黃麗齡、黃美齡、黃劉依妹）暨其應受分配之金
    額，應全部剔除。系爭分配表所列次序1執行費優先債權（
    債權人：黃馨齡）之債權原本及應受分配金額超過17,975元
    之部分，應予剔除（即更正為17,975元）。次序10清償債務
    普通債權（債權人：黃馨齡）之債權原本200 萬元、債權利
    息1,893,699 元、債權原本6,211,635元中之1,570,758元，
    應予剔除（即債權原本更正為「3,527,130」、「4,640,877
    」，債權利息維持「306,136」，應受分配金額更正為「7,5
    37,092元」），則上訴人（即次序11清償債務普通債權）應
    受分配金額應增加52,706,715元（即實際分配金額應更正為
    「79,889,933元」），上訴人依強制執行法第39條規定，為
    上開部分之請求，為有理由，應予准許。逾上開部分之請求
    ，為無理由，應予駁回。原審就上開應准許部分，為上訴人
    敗訴之判決，尚有未洽，上訴意旨求予廢棄改判，為有理由
    ，爰由本院廢棄改判如主文第2 項所示。至上開不應准許部
    分，原判決為上訴人敗訴之判決，核無違誤，上訴意旨求予
    廢棄改判，為無理由，應駁回其上訴。
九、又上訴人聲明請求剔除之項目，雖僅提及被上訴人受分配金
    額，且未論及系爭分配表所列次序1、2執行費優先債權，惟
    其請求增加分配之金額包括系爭分配表所列被上訴人應受分
    配金額全部，是其真意應係主張系爭分配表所列被上訴人執
    行費優先債權、清償債務普通債權之債權原本、債權利息均
    不得列入分配，系爭分配表所列被上訴人受分配金額均應分
    配予上訴人，就該部分債權原本、債權利息應否剔除，本院
    自得加以審究，附此敘明。
十、本件事證已臻明確，兩造其餘攻擊防禦方法及所提證據，經
    審究，核與本件判決結果不生影響，爰不另一一論述，併此
    敘明。
十一、據上論結，本件上訴為一部有理由，一部無理由，依民事
      訴訟法第450 條、第449 條第1 項、第79條、第85條第1
      項但書，判決如主文。
中    華    民    國   100    年    1     月    11    日
                    民事第十四庭
                        審判長法  官  林金村
                              法  官  周祖民
                              法  官  陳秀貞
正本係照原本作成。
如不服本判決，應於收受送達後20日內向本院提出上訴書狀，其
未表明上訴理由者，應於提出上訴後20日內向本院補提理由書狀
（均須按他造當事人之人數附繕本）上訴時應提出委任律師或具
有律師資格之人之委任狀；委任有律師資格者，另應附具律師資
格證書及釋明委任人與受任人有民事訴訟法第466條之1第1項但
書或第2項（詳附註）所定關係之釋明文書影本。
中    華    民    國   100    年    1     月    11    日
                              書記官  葉國乾
附註：
民事訴訟法第466條之1（第1項、第2項）：
對於第二審判決上訴，上訴人應委任律師為訴訟代理人。但上訴
人或其他法定代理人具有律師資格者，不在此限。
上訴人之配偶、三親等內之血親、二親等內之姻親，或上訴人為
法人、中央或地方機關時，其所屬專任人員具有律師資格並經法
院認為適當者，亦得為第三審訴訟代理人。